【裁判字號】    90,訴,1475
【裁判日期】    921015
【裁判案由】    所有權移轉登記
【裁判全文】
臺灣士林地方法院民事判決  九十年度訴字第一四七五號
    原      告  丁○○
                丙○○
                甲○○
    訴訟代理人  沈永宏律師
    複 代 理人  戊○        住台北市○○○路○段七十九號八樓Ａ
    被      告  乙○○      住台北市○○區○○路二五巷八一弄五十號
    訴訟代理人  林合民律師
    複 代 理人  魏憶龍律師
右當事人間所有權移轉登記事件，本院判決如左：
    主      文
被告應將門牌號碼台北市○○○路十三巷二號二樓（建號：台北市○○區○○段三小
段三０三０二號）所有權全部（含同小段三０三三二建號共同使用部分），移轉登記
予原告。
訴訟費用由被告負擔。
    事      實
甲、原告方面：
一、聲明：如主文第一項所示。
二、陳述：
      (一)、坐落台北市○○區○○段三小段二六三、二六三之一、二六三之二、二六
          三之三、二六三之四地號等土地五筆（二六三地號重測前為台北市士林區
          ○○○段三角埔小段第三七八地號，而原三七八地號則由原同小段三七八
          、三七八之一、三七八之二、三七九之十二、三七九之六、三八二、三八
          二之四、三八四之三及三八四之四地號等土地合併），原為訴外人即被告
          之父親吳榮裕及祖父吳祖德分別共有，民國六十八年間，該二人共同提供
          上開土地與大協建設股份有限公司（下稱：大協公司）合建大樓，約定地
          主及建商各分得百分之五十，就地主分得之四棟，其二人協議由吳祖德分
          得一棟、吳榮裕分得三棟，而就吳榮裕分得中之一棟即台北市○○○路十
          三巷二號一樓至七樓及地下室整棟、以及同巷四號一樓（不含基地應有部
          分），則本於財務規劃借名信託登記於被告乙○○名下，但仍由吳榮裕保
          有所有權狀及使用收益。
      (二)、嗣因被告身為獨子，坐擁鉅額財產，不事生產，生活奢華，終日流連花叢
          ，平均每年花費約新台幣（下同）一千八百多萬元，置年老病痛纏身之父
          吳榮裕、母即原告丁○○於不顧，又以言行對父母百般虐待，例如在法庭
          公然偽稱「父親已大限」，又到處揚言「父母侵佔伊財產」或如「不願探
          視雙親，即使父母過世亦不踏腳到」或如「父親身體潰爛而死」、或稱「
          非母親所生」、或謂「最恨媽媽」，甚至打傷生母丁○○，又與訴外人李
          惠玲女士誣陷生母偽造文書等等嚴重虐待之事不一而足，被告為爭奪家產
          ，復一再對配偶及原告丁○○以刑事訴訟相逼。被告種種不堪言行，吳榮
          裕心寒至極，乃於八十二年十二月三十日向被告表示終止借名信託關係，
          並就台北市○○○路十三巷二號一樓及同巷四號一樓房屋起訴請求返還信
          託財產，經鈞院於八十三年七月二日以八十三年度訴字第三四八號判決吳
          榮裕勝訴，經被告上訴後，因吳榮裕於八十五年九月二十六日逝世，由本
          件原告為吳榮裕之承受訴訟人，再經臺灣高等法院八十八年度上字第一三
          八一號（下稱：前訴訟）判決駁回被告之上訴。
      (三)、按就同一信託關係之各筆標的物，其中一筆業經判決信託關係終止，受託
          人應將之返還與信託人之確定判決，法院即不得就他筆土地為反於確定判
          決意旨之裁判，最高法院八十年度第五次民事庭會議決議可資參照；又法
          院於確定判決理由中就訴訟標的以外當事人主張之重要爭點，本於當事人
          辯論之結果已為判斷時，除有顯然違背法令之情形或當事人已提出新訴訟
          資料足以推翻原判斷之情形外，應解釋為在同一當事人間就與該重要爭點
          有關所提起之他訴訟，法院及當事人對該重要爭點之法律關係，皆不得作
          相反之判斷或主張，以符民事訴訟上之誠信原則，有最高法院八十四年度
          台上第二五三０號判決可參。而：(1)門牌號碼台北市○○○路十三巷二號
          二樓所有權全部連同共同使用部分（下稱：系爭房屋）所在整棟建物（下
          稱：系爭建物）均為吳榮裕依同一合建關係所分得而信託登記與被告、(2)
          前開信託關係業經吳榮裕委任律師具函終止、(3)被告業據被繼承人吳榮裕
          表示喪失繼承權等爭點事實，業經臺灣高等法院於前訴訟中審理，經與本
          件相同之當事人為辯論，並於判決理由中就上開爭點均為有利於原告之判
          斷，從而，依前引最高法院決議及判決意旨，就本於同一信託關係信託登
          記於被告名下之系爭房屋，應為前訴訟確定判決爭點效力所及，認信託關
          係既經終止，且被告又已喪失對於吳榮裕之繼承權，則原告自得本於所有
          權人之地位，依所有權之法律關係及信託物返還請求權請求被告將系爭房
          屋辦理所有權移轉登記與原告。
      (四)、對被告抗辯之陳述：
        (1)原告當事人適格：
          系爭信託法律關係早經吳榮裕於八十二年十二月三十日向被告表示終止，
          而被告已喪失繼承權，業為前訴訟判決所認定，則由原告三人共同繼承，
          進而起訴，原告當事人自為適格。
        (2)系爭建物之真正所有權人為吳榮裕，被告僅為信託登記名義人，業經前訴
          訟確定判決及另案原告丁○○參加訴訟之臺灣高等法院九十年度上更(一)字
          第一三七號確定判決，就該相同爭點及各當事人相同主張，經本於雙方當
          事人之辯論結果於判決理由中為判斷，被告於本件就此一爭點未提出新訴
          訟資料，則依判決爭點效力，前訴訟判決認定之事實，亦即系爭房屋所在
          之整棟建物，均為吳榮裕依合建關係所分得而借名信託被告之重要爭點，
          法院及當事人均不得再為相反之判斷或主張。
        (3)前訴訟判決及另案臺灣高等法院九十年度上更(一)字第一三七號判決，其理
          由所判斷之標的均已包括系爭房屋在內。而依被告所引臺灣高等法院八十
          八年度上字第一一九九號判決亦明認「乙○○名下之不動產，僅係信託登
          記，乙○○自始無管理、使用、處分之權限，各該不動產雖因屬消極信託
          而無效，但仍歸吳榮裕所有」，是無論系爭借名信託是否有效，皆不影響
          吳榮裕就系爭房屋之所有權。
        (4)被告已喪失對於吳榮裕之繼承權：前訴訟判決理由就被告喪失繼承權之重
          要爭點，亦經當事人辯論，並明揭被告業已喪失繼承權之認定結果於判決
          理由，被告未提出新訴訟資料，法院及當事人自應受該確定判決拘束。此
          外，有法定繼承人資格與是否喪失繼承權，尚屬兩事，被告既為吳榮裕之
          法定繼承人，從而於申報遺產稅時列被告為繼承人之一，僅係依稅法之行
          政規定辦理，與被告喪失繼承權完全不同；至另案臺灣高等法院八十八年
          度上字第六一七號民事判決，該案當事人與本案當事人並不相同，自不生
          爭點效之問題。
三、證據：提出土地登記簿謄本、合建契約、使用執照、臺灣臺北地方法院士林分院
          八十三年度易字第二八八二號刑事判決書、臺灣高等法院八十四年度上易
          字第一二七六號刑事判決書、書信、臺灣士林地方法院八十四年度自字第
          一一三號刑事判決書、診斷證明書、刑事告訴狀、臺灣士林地方法院檢察
          署八十五年偵字第四四四０號不起訴處分書、臺灣士林地方法院檢察署八
          十六年偵字第五八八三號不起訴處分書、臺灣高等法院檢察署函、終止信
          託關係信函、掛號函件收件回執、臺灣士林地方法院八十五年度親字第二
          ０號民事判決書、臺灣臺北地方法院士林分院八十三年度訴字第三四八號
          民事判決、前訴訟判決書、民事判決確定證明書、臺灣高等法院檢察署八
          十九年度議字第一八八八號處分書、戶籍謄本、建物登記謄本、門牌整編
          證明、房屋稅單、臺灣高等法院九十年度上更(一)字第一三七號民事判決、
          繼承系統表、臺灣士林地方法院八十六年度訴字第三六四號民事判決（以
          上均影本）等件為證。
乙、被告方面：
一、聲明：原告之訴駁回。
二、陳述：
      (一)、本件原告起訴當事人不適格：本件原告起訴所主張之信託關係係存於吳榮
          裕與被告間，吳榮裕過世後，其權利義務由繼承人即原被告四人共同繼承
          ，原告合計僅有四分之三之應繼分，其所主張之信託關係縱使存在，在未
          合法終止前，應不得為本件請求。又其僅由應繼分合計四分之三之人數起
          訴，並非權利共有人全體一同起訴，當事人亦非適格。
      (二)、系爭建物乃被告之祖父吳祖德所贈與，並非由吳榮裕信託登記於被告名下
          ：按坐落台北市○○區○○段三小段二六三、二六三之一、二六三之二、
          二六三之三、二六四之四地號等五筆土地，原為吳榮裕及吳祖德所有，六
          十八年間吳榮裕及吳祖德共同提供上開土地與大協公司合建大樓，約定地
          主及建商各分得百分之五十，而系爭建物則為吳祖德贈與被告。蓋由合建
          契約觀之，被告祖父吳祖德、父親吳榮裕所提供與大協公司合建之土地面
          積共一九四六平方公尺（約五八八坪），其中因吳祖德於五十三年十二月
          十日將其所有土地贈與吳榮裕，故於六十八年合建時，吳榮裕就土地（面
          積一九四六平方公尺）之應有部分為一九二一分之一三三一（約四０五‧
          一三坪）、吳祖德為一九二一分之五九０（約一八０‧八七坪）。吳祖德
          父子提供土地與大協公司合建後，大協公司共興建八棟七層樓之房屋，依
          合建契約，吳祖德父子可分得四棟房屋，惟吳祖德父子亦需移轉二九四坪
          之土地與大協公司，參照實務上向認合建關係乃地主與建商間之土地所有
          權與房屋所有權之互易關係（最高法院七十年台上字第二七七九號判決參
          照），自應以各人實際提供過戶與建商之土地面積作為與建商互易取得之
          建物面積範圍作為標準。七十一年房屋興建完成時，吳祖德即將其土地之
          應有部分共一八０‧八七坪，全部移轉與大協公司及承購戶，其不足之土
          地共一一三‧三坪，始由吳榮裕移轉與大協公司，因此，以吳祖德、吳榮
          裕移轉之土地計算，吳祖德共可分得二‧四四棟之房屋，吳榮裕僅能分得
          一‧五六棟（吳祖德父子共應移轉二九四坪土地與大協公司及承購戶，其
          中吳祖德將一八０‧八七坪土地全部移轉與大協公司及承購戶，占應移轉
          土地之百分之六十一，而吳榮裕僅移轉一一三‧一三坪土地與大協公司及
          承購戶，占應移轉土地百分之三九），而吳祖德父子於與大協公司合建後
          ，申請建築執照時，即以吳祖德、吳榮裕、吳丁○○（按即原告丁○○）
          、乙○○四人為所分得四棟房屋之起造人，嗣房屋建成後，即以上述起造
          人為各棟房屋之所有權人，而依前所述，吳榮裕僅能分得一‧五六棟，其
          本身已登記一棟，因此吳丁○○名下之一棟，０‧五六棟部分係受吳榮裕
          贈與，０‧四四棟部分係受吳祖德贈與，而被告所分得之系爭房屋所在之
          一棟建物，即應源自吳祖德之贈與，且此種情形，依目前實務上見解認定
          ，係屬遺產及贈與稅法第五條第三款「以自己資金無償為他人購置財產」
          之贈與。
      (三)、本件無原告主張之信託關係存在：
        (1)原告引用前訴訟判決，主張吳榮裕與被告間存在信託關係，惟該判決主文
          及理由所判決之不動產標的物，並非系爭房屋，對本件並無判決確定之實
          質拘束力，亦無爭點效問題。
        (2)何況臺灣高等法院亦曾多次於另案就本項爭點認定無信託關係或信託關係
          無效之見解，例如：臺灣高等法院另案八十八年上字第一一九九號判決即
          明白認定信託關係因屬消極信託而無效。又臺灣高等法院另案八十七年重
          上字第九號判決，亦不採信承租人信託關係之抗辯，而以上訴人本於所有
          權人身份前委任母親代為出租之委任是否有效為是否有權占有之認定依據
          。
      (四)、被告並未喪失繼承權：
        (1)原告並未能就被告有如何符合民法第一千一百四十五條所定之喪失繼承權
          事由提出證據以證明之，尤其被繼承人究於何年何月何日曾明確表示不得
          繼承？原告未提出確實之證據。而且如被繼承人吳榮裕果真已表示被告喪
          失繼承權，則吳榮裕臨終前贈與之過戶手續即屬多餘，由此足證被告並未
          喪失繼承權。
        (2)又原告丁○○於另案臺灣桃園地方法院八十六年度重訴字第二八七號民事
          訴訟，亦主張被告為吳榮裕之繼承人之一，當時丙○○、甲○○與被告並
          列共同被告，對被告繼承人身份並無爭議，可見原告等實際亦不認為被告
          已喪失繼承權。
        (3)又丁○○於吳榮裕過世後，向國稅局申報遺產稅時，亦列被告為繼承人之
          一，足證並無喪失繼承權之事。
        (4)另臺灣高等法院八十八年上字第六一七號確定判決亦於判決理由內明白認
          定被告對父親吳榮裕並未喪失繼承權。
        (5)有關被告是否喪失對吳榮裕繼承權之爭點，於前訴訟判決中，法院並未令
          兩造充分辯論，此觀判決理由內，其判斷係片面採信對造之主張，並未援
          引被告之陳述而為斟酌，即足證明。且前訴訟就喪失繼承權之判斷，亦屬
          顯然違法，因前訴訟中，並無任何被繼承人曾「表示不得繼承」之意思表
          示，至證人吳發、賴盛傳雖證稱吳榮裕生前經常表示上訴人（按即本件被
          告）忤逆不孝，無法依靠，要將遺產分配與吳林孟貞、丙○○等等，惟此
          僅表明其分配遺產多寡之意思，並不能證明有「乙○○不得繼承」之意思
          表示，故前訴訟就喪失繼承權之判斷，顯然違反民法第一千一百四十五條
          第一項第五款之規定。本件證人吳刻釜亦到庭證稱「並沒有被告知有關父
          親喪失繼承權之事實」、「沒有看過我父親對我爺爺奶奶不敬的情形」、
          「沒有感覺（爺爺奶奶對父親有不滿的地方）」、「我父親沒有不事生產
          、生活奢侈的事實）」，依此新訴訟資料，亦足推翻前訴訟之判斷。
三、證據：提出合建契約書、臺灣高等法院八十八年度上字第一一九九號民事判決書
          、臺灣高等法院八十七年重上字第九號民事判決書、臺灣桃園地方法院八
          十六年度重訴字第二八七號民事判決書、臺灣高等法院八十八年度上字第
          六一七號民事判決書、林口鄉○○○段寶斗厝坑小段四七五一九地號土地
          登記謄本為證（以上均影本），並聲請訊問證人吳刻釜。
    理      由
一、按當事人適格，乃指當事人就具體特定之訴訟，得以自己之名義為原告或被告，
    而受為訴訟標的法律關係之本案判決之資格而言。故在給付之訴，祗原告主張其
    為訴訟標的法律關係之權利主體，他造為訴訟標的法律關係之義務主體，其當事
    人即為適格。至原告是否確為權利人，被告是否確為義務人，乃為訴訟標的法律
    關係之要件是否具備，即訴訟實體上有無理由之問題，並非當事人適格之欠缺，
    最高法院著有八十五年度台上字第一０五四號、八十二年度台上字第二一一０號
    、七十九年度台上字第一三九一號判決意旨可資參照。本件原告本於所有權起訴
    ，主張原告三人為訴訟標的法律關係之權利主體，揆諸前引最高法院判決意旨，
    本件原告起訴其原告當事人即為適格。被告以吳榮裕之權利義務應由繼承人即原
    被告四人共同繼承，原告合計僅有四分之三應繼分，僅由應繼分合計四分之三之
    人數起訴，並非權利共有人全體一同起訴，當事人並非適格云云，當屬訴訟實體
    上有無理由之問題。次按，配偶、直系親屬、四親等內之旁系血親、三親等內之
    旁系姻親、家長或家屬相互間因財產權發生爭執者，除有民事訴訟法第四百零六
    條第一項各款所定情形之一者外，於起訴前應經法院調解，本件兩造固為直系親
    屬及二親等之旁系血親，且係就財產權發生爭執，惟業經纏訟經年，依兩造狀況
    ，顯無成立調解之望，應依法判決，先予敘明。
二、原告提起本件所有權移轉登記之訴，起訴之事實理由主張依確定判決爭點效之拘
    束力，援引前訴訟所認定之事實，認被告應將系爭房屋之所有權移轉登記與原告
    ，足見原告於九十一年七月二十二日陳明本件是依據所有權之物上請求權及信託
    物返還請求權為請求，係屬補充法律上之陳述，並非訴之追加，被告抗辯不同意
    原告為訴之追加，尚非允洽，附此敘明。
三、原告起訴主張：坐落台北市○○區○○段三小段二六三、二六三之一、二六三之
    二、二六三之三及二六三之四地號等土地五筆（二六三地號重測前為台北市士林
    區○○○段三角埔小段第三七八地號，而原三七八地號則由同小段三七八、三七
    八之一、三七八之二、三七九之十二、三七九之六、三八二、三八二之四、三八
    四之三及三八四之四地號等土地合併），原為吳榮裕及吳祖德分別共有，其二人
    於六十八年間共同提供上開土地與大協公司合建大樓，約定地主及建商各分得百
    分之五十，就地主分得之四棟二人協議由吳祖德分得一棟、吳榮裕分得三棟，而
    就吳榮裕分得中之一棟即台北市○○○路十三巷二號一樓至七樓及地下室整棟、
    以及同巷四號一樓（不含基地應有部分）（按其中十三巷四號一樓、十三巷二號
    一樓及其共同使用部分，係前訴訟之訟爭標的；十三巷二號二樓及其共同使用部
    分則為本件訟爭標的），本於財務規劃借名信託登記於被告名下，前開吳榮裕依
    同一合建關係所分得並本於同一信託關係登記與被告之整棟建物，包含系爭房屋
    在內，業經吳榮裕於八十二年十二月三十日具函終止信託關係，並經前訴訟判決
    被告應就門牌號碼台北市○○○路十三巷四號一樓（建號三０三００）及二號一
    樓（建號三０三０一）建物所有權全部（包括共同使用部分建號三０三三二）移
    轉登記與原告，並於前訴訟判決理由中判斷該等房屋係吳榮裕信託登記與被告，
    而被告亦已喪失繼承權，從而，依最高法院八十四年度台上字第二五三０號判決
    意旨，前訴訟確定判決既已就與本訴訟相同之爭點經當事人辯論後而為判斷，本
    件即應受該前訴訟確定判決理由中判斷之拘束，爰本於所有權人之地位，請求判
    決如訴之聲明所示。被告則以：系爭房屋係由吳祖德贈與被告，並無原告主張之
    信託關係存在，被告並未喪失對於吳榮裕之繼承權；前訴訟判決之房屋並非系爭
    房屋，其判決理由中之判斷並不生爭點效，且亦有其他判決就相同之爭點為有利
    被告之認定等語置辯。
四、兩造各以前揭情辭攻擊防禦，茲應審究之爭點為：(1)被告如何成為系爭房屋登記
    名義人？系爭房屋所有權之歸屬？（下稱：爭點一）(2)被告是否喪失對於被繼承
    人吳榮裕之繼承權？（下稱：爭點二）。按當事人就有利於己之事實，應負舉證
    責任，原告主張被告已喪失對於吳榮裕之繼承權，且原告為系爭房屋之真正所有
    權人，此等事實既經被告否認，原告即應負舉證之責。經查，原告主張前開爭點
    事實業經前訴訟確定判決於理由中分別判斷，並主張爭點效理論，按前訴訟判決
    中就前引與本件有關事實上爭點已為下列判斷：(1)系爭房屋所在之整棟建物係由
    真正所有權人吳榮裕本於財務規劃之目的信託登記予被告，並以被告表現良窳作
    為是否取回信託物之依據，此部分即係就本件訴訟應判斷之「爭點一」而為判斷
    ；(2)吳榮裕亡故後，系爭房屋之所有權即由其繼承人繼承，被告原與原告同為吳
    榮裕之繼承人，惟被告經吳榮裕表示不得繼承，業已喪失繼承權，此部分即係就
    上開「爭點二」而為判斷。則應予以進一步審究者，係本件前開爭點事實是否受
    前訴訟判決理由中判斷之拘束？
五、再按民事判決理由中之判斷有無拘束力，涉及所謂爭點效理論，該理論認為，當
    事人在前訴訟以重要爭點加以爭執，經法院審理及判斷，所發生之通用力，於不
    同之後訴，如以同一爭點為重要之先決問題加以審理時，當事人不得為與其判斷
    相反之主張，並禁止法院為與其相矛盾之判斷。惟因民事訴訟法第四百條第一項
    規定：「訴訟標的於確定之終局判決中經裁判者，除法律別有規定外，當事人不
    得就該法律關係更行起訴」，學說及實務上以此作為既判力客觀界限之原則，並
    進而認為確定判決以主文所包含者為限，有既判力，而不及於理由，亦即認判決
    理由並無既判力及拘束力。惟判決理由中之判斷並非全然無拘束力，按法院於確
    定判決理由中，就訴訟標的以外當事人主張之重要爭點，本於當事人辯論之結果
    ，已為判斷時，除有顯然違背法令之情形，或當事人已提出新訴訟資料，足以推
    翻原判斷之情形外，應解為在同一當事人就與該重要爭點有關所提起之他訴訟，
    法院及當事人對該重要爭點之法律關係，皆不得任作相反之判斷或主張，以符民
    事訴訟上之誠信原則，最高法院著有八十四年度台上字第二五三０號判決意旨可
    資參照。依前開見解，於判決理由中之判斷欲於後訴發生拘束效力，必須符合下
    列條件：(1)必須係前訴訟之「重要爭點」，亦即必須左右判決結論之情形，以此
    一條件來擔保當事人確實曾經以之為爭點認真的加以爭執，才能責求當事人就爭
    點判斷結果在後訴當中亦負其責任，(2)須當事人在前訴訟中，就重要爭點已為辯
    論，受訴法院並就該重要爭點已於理由中本於當事人辯論之結果而為實質之判斷
    ，(3)前訴訟之判斷並無顯然違背法令之情形，(4)當事人即使提出新的訴訟資料，
    亦不足以推翻原判斷。
六、準此以言：
  (一)本件原告援用前訴訟判決所認定之爭點事實，而該等事實是否係前訴訟之「重要
    爭點」？經核前訴訟中原告係主張終止信託關係，請求被告移轉登記門牌號碼台
    北市○○○路十三巷四號一樓，同巷二號一樓之建物及其共同使用部分所有權全
    部予原告，被告並以其對於系爭建物之所有權係源自於吳祖德之贈與置辯，則於
    前訴訟中，系爭建物之真正所有權人為何人？為何所有權登記於被告名下？被告
    是否喪失繼承權？等爭點均屬足以判斷原告請求有無理由之重要爭點事實。是本
    件訴訟原告本於所有權之主張，所援用前訴訟所認定前開均足以影響判決勝敗之
    事實，自均屬前訴訟之「重要爭點」。
  (二)原告援用之前訴訟之重要爭點事實，已於前訴訟審理中經與本件訴訟相同之當事
    人辯論，受訴法院並本於該當事人之辯論而為實質判斷，此有前訴訟判決影本在
    卷可稽。
  (三)前訴訟判決有無顯然違背法令之情形？若有，是否影響原告援用前訴訟關於爭點
    一、爭點二認定之事實？
  (1)按法律並無禁止父母將其不動產借用子女名義登記之強行規定，倘父母以子女之
    名義為不動產之登記，即為借名登記之無名契約，應屬合法有效，惟真正權利人
    仍屬父母。本件吳榮裕係為財稅規劃而將系爭建物借名登記予被告，真正權利人
    自仍為吳榮裕。至前訴訟雖亦認定吳榮裕係本於財稅規劃而將系爭建物登記予被
    告，但認係屬信託關係，與本院認定固有不符，然就系爭建物均屬吳榮裕所有一
    節，則無二致。
  (2)再按最高法院八十四年度台上字第二五三０號判決所指之「顯然違背法令」，應
    係指後訴訟所欲援用前訴訟之判斷存有違背法令之情事而言，蓋於此情形，始無
    從將前訴訟受訴法院經過當事人盡力攻防所認定之事實判斷及法律判斷令其再於
    後訴訟發生拘束效力，並非指只要前訴訟判決一有違背法令之情事，其判決理由
    中所為之全部判斷，即無從再於後訴訟發生拘束效力。本件前訴訟關於吳榮裕與
    被告間就系爭建物為信託契約有效之判斷，與原告所欲援用之前訴訟與本件共同
    之重要爭點，即系爭建物（含系爭房屋）之真正所有權人係吳榮裕（即爭點一）
    、被告業已喪失對於吳榮裕之繼承權（即爭點二）並無不可分之關係，亦即前訴
    訟就爭點一、爭點二仍係本於當事人之辯論而為實質判斷，且此一判斷與吳榮裕
    與被告就系爭建物係屬信託契約或借名契約之判斷，又無必然之關連，是前訴訟
    為信託契約之判斷，縱為本院所不採，亦僅屬法律見解之不同，並無礙於原告援
    引前訴訟關於爭點一及爭點二事實之認定。
  (四)被告有無提出足以推翻前訴訟判決認定之事實？本件被告所提新訴訟資料，主要
    是針對爭點二即被告是否喪失對於吳榮裕之繼承權而提出，包括：(1)臺灣桃園地
    方法院八十六年度重訴字第二八七號民事判決，被告並據以主張該事件係由丁○
    ○對於丙○○、甲○○、乙○○起訴請求剩餘財產分配之事件，當事人均與本件
    相同，而於該事件中，本件原告丁○○亦認被告係吳榮裕之繼承人、(2)林口鄉○
    ○○段寶斗厝坑小段四七五一九地號土地登記謄本，據以主張被告係與吳榮裕之
    其他繼承人共同就吳榮裕所有之上開土地辦理繼承登記，顯見原告等亦認被告並
    未喪失對於吳榮裕之繼承權、(3)聲請訊問證人即被告之子吳刻釜，以證明被告未
    有喪失繼承權之事實。按依民法第一千一百四十五條第一項第五款規定：對於被
    繼承人有重大之虐待或侮辱，經被繼承人表示不得繼承者，即喪失繼承權，本件
    被告於前訴訟中經受訴法院依據吳榮裕起訴當時於起訴狀表明之意旨，並參酌證
    人吳發、賴傳盛之證詞，於八十九年九月十三日判決認定本件被告業經被繼承人
    吳榮裕表示其不得繼承，而丁○○於提起前開剩餘財產分配之訴（臺灣桃園地方
    法院八十六年度重訴字第二八七號）或者協同被告辦理前揭土地繼承登記，均係
    前訴訟判決前所發生之事，已非新訴訟資料，又此項喪失繼承權之表示，係專屬
    於被繼承人吳榮裕之權利，在被告究竟是否確定喪失繼承權，既尚未經前訴訟判
    決確定前，丁○○實無從確信被告已喪失繼承權，則其於前訴訟判決前縱有對被
    告提起前開剩餘財產分配之訴或協同辦理前揭土地繼承登記，尚不悖於情理，且
    與前訴訟係本於當事人之辯論而判斷認定被告確已喪失繼承權無必然關連，何況
    前開臺灣桃園地方法院八十六年度重訴字第二八七號民事判決，亦未就被告是否
    喪失對於吳榮裕之繼承權為爭點進行攻擊防禦而為審理，自不得以該判決為有利
    於被告之認定。再證人即被告之子吳刻釜雖到庭證稱：「（問：有關你父親是否
    有喪失繼承權的事情，是否瞭解？）對於我父親及我奶奶有關的訴訟略為瞭解，
    但是並沒有被告知有關父親喪失繼承權的事實；（問：對於你父親有無不孝順爺
    爺奶奶的情形是否瞭解）我並沒有看過我父親對我爺爺奶奶不敬的情形；（問：
    你有沒有看到爺爺奶奶對於你父親有不滿意的地方？）沒有感覺，只有奶奶會念
    一下；我父親沒有不事生產、生活奢侈的事實」等語，惟依證人吳刻釜於本院八
    十五年度親字第二０號宣告停止親權事件中證述：「我小學一年級始都跟媽媽奶
    奶一起住（最少七年以上），沒跟父親一起住，這幾年來與父親相見次數不到十
    次，我與父親沒有親情可言，因沒相處；我的經驗是父親回來會跟奶奶們爭吵；
    最近父親讓祖父生氣，祖父氣得生病住院」（有該事件八十五年七月四日言詞辯
    論筆錄影本附卷可稽）等情，顯見證人吳刻釜與被告見面相處之時間不多，自未
    必全然親見知悉被告對吳榮裕忤逆不孝之行為，更何況證人亦曾敘及被告確有忤
    逆不孝致吳榮裕因而生病住院之行止，足認證人於本院所為之前開證言，亦難為
    被告有利之認定。綜上，依被告所提上開證據，並無法推翻前訴訟判決所認定被
    告已喪失對於吳榮裕繼承權之事實。
  (五)被告另辯稱臺灣高等法院八十八年度上字第六一七號確定判決，認定被告並未喪
    失對於其父親吳榮裕之繼承權，亦應有爭點效之拘束力。惟按，前案判決理由中
    之判斷欲發生一定拘束力，係以各該當事人之程序權能均獲保障為其前提，始有
    訴訟上誠信原則之適用，此係民事訴訟採行辯論主義之理自明，被告所舉前開民
    事事件之判決，當事人與本件並非一致，有該事件判決影本在卷可憑，從而該事
    件判決理由中之事實認定，即無拘束本院之效力。
  (六)綜右所述，原告援用前訴訟判決理由中關於吳榮裕係系爭建物（含系爭房屋）之
    真正所有權人、被告喪失對於吳榮裕繼承權之判斷，即有理由。至於前訴訟判決
    關於系爭建物認屬信託契約之判斷，依前所述，本院雖不受其拘束，惟此一爭點
    與其餘兩爭點並無相互之前提條件關係，係屬可相分離，自不影響原告援引前訴
    訟就其他爭點所認定之事實。
七、按所有人對於無權占有或侵奪其所有物者，得請求返還之。對於妨害其所有權者
    ，得請求除去之。有妨害其所有權之虞者，得請求防止之。民法第七百六十七條
    定有明文。至土地法第四十三條所謂登記有絕對效力，係為保護因信賴登記致取
    得不動產權利之第三人而設，故登記原因無效或得撤銷時，在第三人尚未因信賴
    登記而取得不動產權利前，真正權利人對於登記名義人自仍得主張之。因此不動
    產所有權之登記，在第三人尚未信賴該登記而取得權利新登記前，並不能據以排
    斥真正之權利人，真正所有人對於登記名義人仍得本於民法第七百六十七條所有
    人之物上請求權為主張。系爭建物（包含系爭房屋）原係吳榮裕以其土地與人合
    建互易所得，吳榮裕為真正所有權人，吳榮裕於八十五年九月二十六日死亡，發
    生繼承事實，系爭房屋之所有權原應由其繼承人即原、被告共同繼承，惟被告業
    經吳榮裕表示喪失繼承權，致應僅由原告繼承等情，均經前訴訟判決所認定，本
    於訴訟上誠信原則，本院就前開事實不得為相異之判斷，又系爭房屋係因吳榮裕
    借名登記予被告，吳榮裕實無移轉所有權予被告之意思，且此項借名登記既經吳
    榮裕表示終止，被告即無繼續登記為系爭房屋所有權人之原因，因系爭房屋現仍
    登記被告為所有權人，自妨礙繼承系爭房屋權利之原告所有權之行使，則原告本
    於系爭房屋所有權人之地位，請求被告將系爭房屋之所有權（含共同使用部分）
    移轉登記予原告，即有理由，應予准許。
八、本件事證已臻明確，兩造其餘攻擊防禦，經核與判決結果無影響，爰不一一予以
    論述。
九、據上論結，原告之訴為有理由，依民事訴訟法第七十八條，判決如主文。
中      華      民      國    九十二    年      十      月     十五     日
                                    臺灣士林地方法院民事第一庭
~B審判長法官  黃小瑩
~B法      官  陳靜芬
~B法      官  曾家貽
右為正本係照原本作成。
如對本判決上訴須於判決送達後廿日內向本院提出上訴狀。
中      華      民      國    九十二    年      十      月     二十     日
~B法院書記官  林翰章


司法院資訊處製作；財團法人民間司法改革基金會備份。
